臺灣臺北地方法院刑事判決　　　　　　　　　　　　九十二年度訴緝字第二二七號
　　公　訴　人　臺灣臺北地方法院檢察署檢察官
　　被　　　告　戊○○
　　指定辯護人　乙○公設辯護人沈芳萍
右列被告因偽造有價證券案件，經檢察官提起公訴（七十二年偵續字第二三五號），
乙○判決如左：
    主  文
戊○○無罪。
    理  由
一、公訴意旨略以：被告戊○○冒名歐陽瑋，並偽稱係華僑在銀行開戶不易，自民國
    七十二年三月間起，陸續向甲○○借用台北市第三信用合作社西門分社之支票向
    他人調現，其中第三六六九一六號支票（下稱系爭支票），係未填載金額、年月
    日及簽名之空白支票。七十年十月間，戊○○竟偽刻「甲○○印」印鑑蓋用其上
    ，並填寫金額二十九萬八千元，七十一年四月三十日，並以歐陽瑋之假名背書，
    交付丁○○抵償，足生損害於丁○○及公眾，經甲○○發覺向銀行掛失止付等語
    ，因認被告戊○○涉犯刑法第二百零一條第一項偽造有價證券罪嫌及同法第二百
    十六條、第二百十條之行使偽造文書罪嫌。
二、按犯罪事實應依證據認定之，無證據不得認定其犯罪事實。又不能證明被告犯罪
    者，應諭知無罪之判決，刑事訴訟法第一百五十四條第二項、第三百零一條第一
    項分別定有明文。又事實之認定，應憑證據，如未能發現相當證據，或證據不足
    以證明，自不能以推測或擬制之方法，為裁判基礎（最高法院四十年台上字第八
    六號判例參照）；且認定犯罪事實所憑之證據，雖不以直接證據為限，間接證據
    亦包括在內，然而無論直接證據或間接證據，其為訴訟上之證明，須於通常一般
    之人均不致有所懷疑，而得確信其為真實之程度者，始得據為有罪之認定，倘其
    證明尚未達到此一程度，而有合理之懷疑存在而無從使事實審法院得有罪之確信
    時，即應由法院為諭知被告無罪之判決（最高法院七十六年台上字第四九八六號
    判例參照）。
三、本件公訴人認被告戊○○涉犯刑法第二百零一條第一項偽造有價證券罪嫌及同法
    第二百十六條、第二百十條之行使偽造文書罪嫌，無非以告訴人甲○○之指訴、
    證人丙○○所寫之書狀及系爭支票影本一紙資為論據。
四、訊據被告戊○○承認系爭支票為其向甲○○借用，並於其上填寫金額、蓋用其所
    刻印「甲○○印」之印章，及以「歐陽瑋」名義背書後，交付予丁○○之事實，
    惟堅詞否認有何偽造有價證券及行使偽造私文書之犯行，辯稱：當時我向甲○○
    借用系爭支票時是空白票據，我在刻印章及寫金額前都有告知甲○○，而歐陽瑋
    是我當時所使用的名字，這件事丁○○也都知道等語。
五、本件檢察官及被告主張之證據如左列所示，各該證據是否具有證據能力，應先分
    述之：
  (一)證人即告訴人甲○○於檢察官偵查中及乙○審理時之證述：
    告訴人甲○○於接受檢察官訊問時所為之指訴，係基於告訴人地位為之，而為被
    告以外之人於審判外之言詞陳述，依刑事訴訟法第一百五十九條第一項之規定，
    前述指訴原則上不具證據能力；惟告訴人於乙○九十三年二月三日審理時，已基
    於證人地位、經合法具結、並在賦予被告對質詰問機會之情形下為證述，則其前
    開基於告訴人地位所為之指訴，即因其在本件公判庭至乙○作證，而取得證據能
    力。
  (二)證人丁○○於檢察官偵查中及乙○審理時之證述：
    證人丁○○於接受檢察官訊問時所為之證述，未經合法具結，依刑事訴訟法第一
    百五十八條之三之規定，前述證述不具證據能力；而其於乙○九十三年二月三日
    審理時，已基於證人地位、經合法具結、並在賦予被告對質詰問機會之情形下為
    證述，自具有證據能力。
  (三)證人丙○○於檢察官偵查中及乙○審理時之證述：
    按證人並未親身到庭，僅提出書面以代陳述者，顯與刑事訴訟法係採直接審理主
    義及言詞審理主義之本旨有違，依該法第一百五十九條規定，自不得採為認定事
    實之證據（最高法院七十年度台上字第三八六四號判例要旨參照）。查證人丙○○於檢察官偵查中從未到庭，僅於七十二年三月三日向檢察官以書狀陳述意見，
    揆諸前開最高法院判例要旨，該書面陳述自不具證據能力；惟證人丙○○於乙○
    九十三年二月三日審理時親自到庭，並基於證人地位、經合法具結、接受檢察官
    、公設辯護人之交互詰問，其證詞自有證據能力。
六、茲依右開乙○認定有證據能力之證據，認定事實如左：
  (一)系爭支票上之金額、日期及「歐陽瑋」之背書均為被告所書寫，而票面上甲○○
    之印文亦為被告所刻印、蓋用之事實，為被告所供承在卷，並有系爭支票影本一
    紙在卷可稽（見偵字卷宗第三十頁）。
  (二)本件應審究者為：被告於本件案發當時是否以「歐陽瑋」名義對外稱呼？被告使
    用系爭支票是否有取得告訴人之同意？茲分述如下：
  1.按署名，僅以證明其主體之同一性為已足，並不以簽署
    即用化名、代名、筆名或僅簽名字均無不可，因之行為人如以偏名為法律行為時
    ，苟其偏名，係行之多年，為社會上多數人所知，則該偏名已足以證明其主體之
    同一性，該行為人即無偽造他人名義之犯意，有最高法院九十年度台上字第三四
    三六號、九十年度台上字第六三三二號判決意旨可資參照。經查，證人甲○○、
    丙○○及丁○○均於乙○審理中證稱：在民國七十幾年間，與被告認識的那段期
    間，被告均對外自稱是歐陽瑋等情無訛（見乙○九十三年二月三日審判筆錄），
    顯見被告於案發當時確實係以「歐陽瑋」之名對外表彰其身份，則「歐陽瑋」應
    屬被告之偏名或化名，且為多數人所知，揆諸前開最高法院判決意旨，則被告主
    觀上應無偽造他人名義之犯意，其於系爭支票背面署名「歐陽瑋」之行為應與刑
    法第二百十條偽造私文書之構成要件有間。
  2.證人甲○○於乙○審理時證稱：被告於七十二年間有向我借用支票，但是我借給
    被告的支票都是寫好日期、金額，並且蓋用印章之後，才交給被告，並沒有空白
    的，我總共借給被告七、八張支票，而被告向我借了一年多，信用都很好，但是
    系爭支票並不包含在我借給他的那七、八張支票當中，系爭支票是被告竊取的等
    情（見乙○九十三年二月三日審判筆錄）。惟證人甲○○於七十二年六月二日檢
    察官訊問時陳稱：我除了把票號三六六九二一、三六六九二二號支票交給被告使
    用，還有八張空白支票交給被告使用等語（見偵續字卷第十八頁正面），顯與其
    在乙○審理時所為之上開證詞相互矛盾，且甲○○對於被告究係如何竊取系爭支
    票之情，始終未能明確陳述，再查，告訴人雖於七十年十月十四日向台北市第三
    信用合作社西門分社以其所有、票號ＢＢＤ三六六九０三、三六六九０四、三六
    六九０六至三六六九０八、三六六九一０、三六六九一三、三六六九一五、三六
    六九一六、三六六九二二、三六六九二三及三六六九二四號等支票在七十年十月
    十日於台北市遺失而辦理掛失止付，並於七十年十月十五日登報刊載內容為遺失
    印章一枚、
    一本等情之廣告，有掛失止付申請書及告訴人所提出之剪報各一紙（見偵字卷第
    三四頁及第五頁）附卷可證，然其中票號三六六九一０號之支票係借予歐陽瑋（
    即戊○○）使用，票號三六六九一三號之支票係借予丙○○使用，票號三六六九
    二二號之支票係借予戊○○及丁○○，該三紙支票均無遺失之事實，業據證人甲○○供承在卷（見偵續字卷第十七頁反面、第十八頁正面及第三二頁反面），並
    有臺灣台北地方法院檢察署七十一年偵字第六三五四號起訴書（見偵字卷第三六
    、三七頁）、臺灣高等法院七十一年度票上易字第一六０九號判決（見偵字卷第
    三八、三九頁）及七十一年度票上易字第一九一七號判決（見偵字卷第十五頁）
    附卷可稽，顯見證人甲○○所為上開票據遺失之申報內容有不實之情形，而參以
    被告既可向證人甲○○先後借用票號三六六九一０號及三六六九二二號之支票，
    又何需竊取票號介於其中之系爭三六六九一六號支票？故證人甲○○所為上開證
    述之內容是否可信，尚非無疑。況證人丙○○於乙○審理時證稱：我有向被告借
    甲○○所有、票號三六六九一０號及三六六九一三號之支票去向別人週轉，我並
    不是直接向甲○○拿，而是從被告那邊拿來的，我記得被告是拿整本甲○○的空
    白支票簿填寫等語（同前審判筆錄），足證證人甲○○應係將其支票簿整本交予
    被告使用，非如其所言係一張一張填寫完畢後方交付予被告使用，故系爭支票應
    係甲○○借予被告使用，被告應已取得甲○○之同意無疑。
七、綜上所述，被告應係取得甲○○之同意而向甲○○借用系爭支票，且其時被告皆
    以「歐陽瑋」自稱，故被告填載日期、金額、蓋用甲○○之印章於系爭支票上，
    並在支票背面署名「歐陽瑋」背書之行為，與偽造有價證券罪及行使偽造私文書
    罪之構成要件尚有未合，此外並查無積極證據足認被告有何偽造有價證券及行使
    偽造私文書之犯行，自屬不能證明其犯罪，揆諸前開法條規定，應對被告為無罪
    之諭知。
據上論斷，應依刑事訴訟法第三百零一條第一項，判決如主文。
本案經檢察官陳焜昇到庭執行職務。
中　　　華　　　民　　　國　　九十三　　年　　　三　　　月　　三十一　　日
                                      臺灣臺北地方法院刑事第九庭
                                          審判長法  官  葉建廷
                                                法  官  官信成
                                                法  官  林怡秀
右正本證明與原本無異。
檢察官如不服本判決，應於判決送達後十日內，向乙○提出上訴狀（被告於本件並
無上訴利益，不得提起上訴；告訴人甲○○如不服本判決，應向檢察官提出聲請，
由檢察官斟酌是否提起上訴，不得直接向乙○提起上訴，且上訴期間之計算，係以檢
察官收受本判決之時間為準，並非以告訴人收受本判決之時間為準）。
                                                書記官  林義盛
中　　　華　　　民　　　國　　九十三　　年　　　四　　　月　　　一　　　日
